臺中高等行政法院判決　　　　　　　　　　　　　　　九十三年度訴字第一二二號
　　　　　　　　　　　　　　　.
　　原　　　告　甲○○
　　被　　　告　臺中縣稅捐稽徵處
　　代　表　人　乙○○
　　訴訟代理人　丙○○
　　　　　　　　丁○○
右當事人間因土地增值稅事件，原告不服臺中縣政府中華民國九十三年二月十八日府
訴委字第○九三○○四五○七九號訴願決定，提起行政訴訟。本院判決如左︰
　　主  文
原告之訴駁回。
訴訟費用由原告負擔。
　　事  實
壹、事實概要：
    緣原告甲○○原所有坐落臺中縣烏日鄉○○○段二○二二地號土地經法院拍賣，
    原依一般稅率核課土地增值稅並經臺灣臺中地方法院代為扣繳在案，原告於民國
    （以下同）九十二年八月二十二日申請改按自用住宅用地稅率課徵土地增值稅，
    被告所屬大屯分處則以其業前依土地稅法第三十四條之一第二項規定，通知原告
    若合於自用住宅用地要件者，應於收到通知之次日起三十日內提出申請按自用住
    宅用地稅率課徵土地增值稅，該輔導函亦於九十年三月二十日合法送達，原告遲
    於九十二年八月二十二日始申請改按自用住宅用地稅率課徵土地增值稅，經核與
    上開法條規定不符，乃以九十二年九月三日中縣稅屯分土字第○九二○○一六七
    五五號函復否准所請。原告不服，提起訴願遭駁回，遂提起行政訴訟。
貳、兩造之陳述及爭點：
一、原告部分：
    原告經合法通知，未於言詞辯論期日到場，據其以前陳述意旨略以：
    (一)聲明：訴願決定及原處分均撤銷。
    (二)陳述：
    1.按法院拍賣案件土地增值稅的課徵，依土地稅法第三十三條第一、二、三項稅
      率計課，但符合土地稅法第九條之要件，且無土地稅法第三十四條所定超過規
      定之面積，並無第二、三、四項及同法第三十四條之一第二項之情形，法律准
      許原土地所有權人選擇依土地稅法第三十四條第一項所定統就該部分之土地漲
      價總數額按百分之十徵收之，是所謂「租稅選擇權」。除此之外，就法院拍賣
      案件，當事人檢附文件選擇按自用住宅用地稅率統就該部分之土地漲價總數額
      按百分之十計課，皆無任何限制。原告所有房地於九十年三月一日被拍賣，符
      合土地稅法第九條之規定，且無土地稅法第三十四條第一項所定超過面積之情
      形，亦無同法條第二、三、四項所定限制之情形，亦無同法第三十四條之一第
      二項「收到」通知而故不申請按住家用稅率課徵之情事，自得選擇統就該土地
      按百分之十計課土地增值稅。
    2.被告主張依據土地稅法第三十四條之一第二項規定，其自用住宅用地稅率課徵
      土地增值稅輔導函前於九十年三月二十四日由原告兄長劉國寶代領收訖，依據
      前開土地稅法規定，原告至遲應於九十年四月十九日前提出申請改按自用住宅
      用地稅率課徵土地增值稅，惟原告於九十二年八月二十二日始提出申請改課，
      核與前開土地稅法規定不符云云，並以「有郵局雙掛號回執聯」為證，否准原
      告選用自用住宅稅率課徵土地增值稅。則本件之爭點，並非原告所有被拍賣房
      地不符合自用住宅用地之要件，而係有無收到被告九十年三月二十四日輔導函
      （以下稱系爭輔導函）通知？若有收到系爭輔導函而不依限申請，自屬喪失權
      利而不得申請選用優惠稅率計課土地增值稅，若無收到，自得選用自用住宅用
      地稅率課徵土地增值稅。
    3.查原告自始至終未收到被告依據土地稅法第三十四條之一第二項規定之通知，
      是該法條所定三十日之始日無從起算，被告並無依土地稅法第三十四條之一第
      二項規定通知原告，原告於系爭房地被拍賣時不知有「租稅選擇權」之情事，
      被告機關若主張有通知原告且原告有收到，應負舉證責任，若不能舉證，三十
      日之起算不能進行，「租稅選擇權」之行使不能謂已逾期限。至系爭「郵局雙
      掛號回執」，並未載明係為土地稅法第三十四條之一第二項規定之通知，自不
      能為原告已收到被告機關依土地稅法第三十四條之一第二項規定通知之證明，
      而「租稅選擇權」之行使，以收到稅捐稽徵機關依土地稅法第三十四條之一第
      二項所定通知始受限制，原告既未收到該通知，「租稅選擇權」不行使有不可
      歸責之原因，自不應受法律之限制，是被告處分有所不當，應予撤銷。
    4.按行政處分須有一定方式始能成立，未具備該方式者，無效，行政程序法第一
      一一條第二款定有明文，則該「方式」即具證據能力之一要素，包括由法律、
      法規命令或以行政規則所定之方式，違反要式規定之證據，不具證據能力。土
      地稅法第三十四條之一第二項所以定之「通知」如何證明，法規本身並未規定
      ，而公文書之處理程序，依據行政院秘書處八十一年八月編印文書處理檔案管
      理手冊，及行政院台七十八密字第一二○一七七號函修正二十三之(二)文書處理
      規定，行政機關依法律規定通知人民時，應行「公務登記」並將辦理情形自行
      記載於公文處理登記簿（第七十八條），第七十九條規定並加蓋「公務登記」
      戳記，處理完畢並應加蓋「公務登記畢」戳記（第七十九條第(一)項），公務登
      記完竣，應送經主管機關核閱（第七十九條第(三)項），依上開規定可知，被告
      機關依土地稅法第三十四條之一第二項規定為通知時，「應行公務登記」，俟
      通知完竣時，應於「公文處理登記簿」上加蓋「公務登記章」後，送主管核閱
      蓋核閱章，始符法律規定。而被告自始至終不能提出符合上揭法律規定程式之
      證明，徒以「郵局雙掛號回執」為據，不能認已符法律程式，且原告否認真正
      ，依法自無證據能力。
    5.綜上，原告所有房地被拍賣，符合自用住宅用地稅率要件，為被告所不爭執，
      依法得選擇適用優惠稅率，被告所謂「郵局雙掛號」不能為有依法通知證明，
      且不符法律程式，無證據能力可言，自不得率謂被告有依法通知且原告選擇適
      用優惠稅率已逾土地稅法第三十四條之一第二項規定三十日之期限，訴願決定
      機關未盡詳查，維持被告機關原處分，認事用法均非無可議，請判決如訴之聲
      明。
二、被告部分：
　(一)聲明：原告之訴駁回。
　(二)陳述：
    1.查原告甲○○原所有坐落臺中縣烏日鄉○○○段二○二二地號土地經法院拍賣
      ，被告所屬大屯分處乃依一般稅率核課土地增值稅並依土地稅法第三十四條之
      一第二項規定，通知原告若合於自用住宅用地要件者，應於收到通知之次日起
      三十日內提出申請按自用住宅用地稅率課徵土地增值稅；該輔導函於九十年三
      月二十日合法送達，原告未於九十年四月十九日前申請，遲至九十二年八月二
      十二日始申請改按自用住宅用地稅率課徵土地增值稅，核與上開法條規定不符
      ，被告所屬大屯分處以九十二年九月三日中縣稅屯分土字第○九二○○一六七
      五五號函復否准所請，並無違誤。
    2.原告雖主張其未收到被告之通知，被告並未依土地稅法第三十四條之一第二項
      規定通知原告，「郵局雙掛號回執」不能為被告合法通知之證明云云。經查被
      告所屬大屯分處於九十年三月十九日九十中縣稅屯二字第九○○○九二六○號
      函，通知原告其被拍定之系爭土地如符合自用住宅用地稅率課徵土地增值稅或
      符合作農業使用不課徵土地增值稅之農業用地者，請於收到通知函之次日起三
      十日內，向被告所屬大屯分處提出申請，逾期不得適用自用住宅用地稅率課徵
      或申請不課徵土地增值稅。上開通知（輔導函）以雙掛號於九十年三月二十日
      寄送原告，並由原告設於同戶籍之兄長劉國寶簽收在案。依行政程序法第七十
      三條第一項及民事訴訟法第一百三十七條規定，不獲會晤應受送達人時，得將
      文書付與有辨別事理能力之同居人，此亦經財政部八十二年八月二十六日台財
      稅第八二一四九五三九三號函釋有案，上開輔導函既已由與原告同一戶籍地址
      之兄長劉國寶代領收迄，並註明其與納稅義務人之關係，已對原告發生合法通
      知之效力。原告於九十二年八月二十二日始申請按自用住宅用地稅率課徵土地
      增值稅，明顯已逾土地稅法第三十四條之一第二項規定之申請期間，被告所屬
      大屯分處否准所請，並無違誤。
　　理  由
一、原告經合法通知未於言詞辯論期日到場，核無行政訴訟法準用民事訴訟法第三百
    八十六條所列各款之情形，爰依被告之聲請，由其一造辯論而為判決。
二、按「土地所有權移轉，依規定由權利人單獨申報土地移轉現值或無須申報土地移
    轉現值之案件，稽徵機關應主動通知土地所有權人，其合於自用住宅用地要件者
    ，應於收到通知之次日起三十日內提出申請，逾期申請者，不得適用自用住宅用
    地稅率課徵土地增值稅。」、「於應送達處所不獲會晤應受送達人時，得將文書
    付與有辨別事理能力之同居人、受雇人或應送達處所之接收郵件人員。」分別為
    土地稅法第三十四條之一第二項、行政程序法第七十三條第一項所明定。
三、原告甲○○原所有坐落臺中縣烏日鄉○○○段二○二二地號土地，於九十年三月
    一日經法院拍賣，原依一般稅率核課土地增值稅並經臺灣臺中地方法院代為扣繳
    在案，原告遲至九十二年八月二十二日始申請改按自用住宅用地稅率課徵土地增
    值稅，被告所屬大屯分處以原告之申請業已逾法定三十日期間，乃否准所請。原
    告不服循序起訴主張略謂：被告機關並無依土地稅法第三十四條之一第二項規定
    通知原告，原告於系爭房地被拍賣時不知有「租稅選擇權」之情事，被告機關若
    主張有通知且原告有收到，應負舉證責任，否則三十日之起算日不能進行，「租
    稅選擇權」之行使不能謂已逾限；所謂通知應依行政院編印之文書處理檔案管理
    手冊等規定，系爭「郵局雙掛號回執」不能為被告有依土地稅法第三十四條之一
    第二項通知之證明云云。
四、經查，被告所屬大屯分處曾以九十年三月十九日九十中縣稅屯二字第九○○○九
    二六○號函通知原告略謂：系爭土地業經拍定在案，該地若符合自用住宅用地稅
    率課徵土地增值稅之規定，請於收受該通知函之次日起三十日內申請改用該優惠
    稅率，逾期不得適用等語。該通知函業經被告所屬大屯分處依其內部公文處理程
    序發文，並於九十年三月二十日送達當時原告之住所地：台中縣烏日鄉○里村○
    鄰○○路成豐巷一五七號，由原告之同居人即其兄劉國寶簽收，有該函、雙掛號
    回執及原告之戶籍謄本影本附原處分卷可考。依首揭行政程序法第七十三條第一
    項規定，上開通知函既經郵政機關於原告住所地不獲會晤原告，而送達原告之同
    居人劉國寶，自已發生送達之效力。至於劉國寶於收受該通知後有無轉知或何時
    轉知原告，均不影響送達之效力。原告主張上開通知應依行政院編印之「文書處
    理檔案管理手冊」等規定，系爭「郵局雙掛號回執」不能認已符法律程式乙節，
    經查渠所述之上開規定均係機關內部文書管理之規定，核與本件通知及其送達所
    生之法律上效力均不生影響，原告此部分主張並非可採。準此，本件關於首揭土
    地稅法第三十四條之一第二項規定三十日之期間，應自送達之翌日即九十年三月
    二十一日起算，原告於九十二年八月二十二日始提出申請，顯已逾三十日之期間
    ，被告拒絕其申請並無違誤。訴願決定以維持亦無不合，原告訴請撤銷均無理由
    ，應予駁回。
據上論結，本件原告之訴為無理由，依行政訴訟法第二百十八條、第一百九十五條第
一項後段、第九十八條第三項前段、民事訴訟法第三百八十五條第一項前段，判決如
主文。
中　　華　　民　　國　　九十三　　　年　　　六　　　　月　　　十　　　　日
                 臺 中 高 等 行 政 法 院   第 三 庭
                                審 判 長 法  官　王　茂　修
                                         法  官　莊　金　昌
                                         法  官　許　金　釵
右正本證明與原本無異。
如不服本判決，應於判決送達後二十日內向本院提出上訴書狀，其未表明上訴理由者
，應於提起上訴後二十日內向本院提出上訴理由書（須依對造人數附具繕本）；如於
本判決宣示或公告後送達前提起上訴者，應於判決送達後二十日內補提上訴理由書（
須附繕本）。未表明上訴理由者，逕以裁定駁回。
提起上訴應預繳送達用雙掛號郵票三九○元（三十四元及五元郵票各十份)。
中　　華　　民　　國　　九十三　　　年　　　六　　　　月　　　十　　　　日
　　　　　　　　　　　　　　　　　　　　法院書記官　蔡逸媚
